【裁判字號】    94,簡上,152
【裁判日期】    950606
【裁判案由】    給付票款
【裁判全文】
臺灣高雄地方法院民事判決             94年度簡上字第152號
上  訴  人  丙○○
訴訟代理人  周春米律師
            陳清朗律師
            丁○○
被上訴人    乙○○
上列當事人間請求給付票款事件，上訴人對於中華民國94年6 月
14日本院高雄簡易庭93年度雄簡字第5673號第一審簡易判決提起
上訴，經本院於民國95年5 月16日言詞辯論終結，判決如下：
    主      文
上訴駁回。
第二審訴訟費用由上訴人負擔。
    事實及理由
一、本件被上訴人經合法通知，未於言詞辯論期日到場，核無民
    事訴訟法第386 條各款所列情形，爰依上訴人之聲請，由其
    一造辯論而為判決。
二、被上訴人起訴主張：緣訴外人滄洲藝術有限公司（下稱滄洲
    公司）於前將其所承攬之高雄市左營區中天宮之興建工程中
    之石雕及剪粘工程轉包予伊施作，雙方約定工程款分別為新
    臺幣（下同）4,522,788 元及5,600,000 元，嗣後其並將上
    訴人所簽發用以支付工程款之如附表所示面額共計3,000,00
    0 元之支票6 紙（下稱系爭支票）交付予伊為承攬報酬之支
    付，惟系爭支票經屆期提示，竟均因存款不足而遭退票，為
    此爰依票據法律關係提起本件訴訟等語，並聲明求為判決上
    訴人應給付被上訴人3,000, 000元及自附表所示各該支票提
    示日起至清償日止，按週年利率6%計算之利息。
三、上訴人則以：伊因擔任高雄市左營區中天宮之主任委員而於
    民國91年11月27日代表中天宮與訴外人滄洲公司簽約，將其
    興建工程（含雕刻、木結構、剪粘、石雕等部分）交由該公
    司承攬，雙方約定工程總價為30,000,000元，伊於簽約時即
    已給付訂金3,000,000 元，嗣於92年3 月13日再給付木刻款
    項500,000 元，其後又以個人名義簽發包括系爭支票在內之
    面額共計9,000,000 元之支票交付滄洲公司之負責人甲○○
    收執，而系爭工程嗣因募款不順等因素，雙方乃於92年10月
    20日協議停工，當時伊所支付之工程款則已達7,500,000 元
    （含已兌現之票款4,000,000 元），惟滄洲公司就系爭工程
    僅進行至交付部分木結構及石雕材料之階段而未實際施工，
    滄洲公司依法自不應請領上開7,500,000 元之工程款及其餘
    票款，然經伊與甲○○協商後，甲○○僅將面額共計2,000,
    000 元之支票退還予伊，並稱其餘支票均已交付承攬系爭石
    雕工程之下包即被上訴人，伊乃再與被上訴人協商，當時被
    上訴人亦同意返還系爭支票，且被上訴人除為系爭石雕工程
    之下包外，亦為系爭契約之連帶保證人三鴻實業有限公司（
    下稱三鴻公司）之實際負責人，其就系爭工程之進度及紛爭
    自均知之甚詳，故其取得系爭支票顯係出於惡意，另依伊之
    估計，被上訴人目前所交付之石雕材料價值根本未達500,00
    0 元，其亦顯係以不相當之對價取得系爭支票，伊自得依兩
    造之合意及票據法第13條但書、第14條第2 項等規定拒絕給
    付系爭票款等語資為抗辯，並聲明求為判決駁回被上訴人之
    訴。
四、原審判決被上訴人全部勝訴，上訴人於本院上訴聲明則求為
    判決：(一)原審判決廢棄。(二)被上訴人在第一審之訴駁回。被
    上訴人對上訴人之上訴則於本院答辯聲明求為判決：駁回上
    訴人之上訴。
五、兩造不爭執之事項：
  (一)、上訴人於91年11月27日代表中天宮與滄洲公司簽訂合約書
      而由之承攬中天宮之興建工程，雙方約定工程總價為30,0
      00,000元，上訴人應於合約成立時給付訂金10% ，於木結
      構材料運回時付款30% ，該約並由被上訴人擔任實際負責
      人之三鴻公司為系爭工程之連帶保證人，而上訴人業已依
      上開約定給付滄洲公司訂金3,000,000 元，並簽發包括系
      爭支票在內之面額共計9,000,000 元之支票交付滄洲公司
      負責人甲○○收執。
  (二)、滄洲公司嗣將系爭工程中之石雕及剪粘部分轉包予被上訴
      人，雙方約定工程款分別為4,522,788 元及5,600,000 元
      ，甲○○並將上訴人所交付包含系爭支票在內之面額共計
      4,000,000 元之支票轉讓給被上訴人以為付款，而系爭工
      程嗣於92年10月20日經上訴人及滄洲公司協議暫停施工，
      當時上訴人所簽發之上開支票業已兌現4,000,000 元（甲
      ○○持有之部分兌現3,000,000 元，被上訴人持有之部分
      兌現1,000,000 元），甲○○並將其所持有剩餘之面額共
      計2,000,000 元之支票退還予上訴人。
六、本院就本件兩造必要之爭點所為之判斷如下：
  (一)、兩造是否曾達成由被上訴人返還系爭支票予上訴人之合意
      ？
      本件上訴人固辯稱系爭工程協議停工後，被上訴人曾於協
      商時同意返還系爭支票云云，惟此業為被上訴人所否認，
      而原審經依上訴人之聲請傳訊證人宋美麗、盧瑞源、黃秀
      敏等人到庭作證結果，證人宋美麗證稱：93年9 月間曾與
      上訴人夫妻等6 、7 人至甲○○住處，當天上訴人詢問被
      上訴人先前不是已同意還票，被上訴人表示甲○○不在，
      如果要還票也要經過甲○○等語，證人盧瑞源則證稱：93
      年9 月間曾與上訴人夫妻等6 、7 人至甲○○住處，當天
      上訴人夫妻問被上訴人先前協商時被上訴人不是已經同意
      由3 方承擔系爭支票之問題，被上訴人表示要找甲○○商
      量，要由3 方協商，最後甲○○表示上訴人夫妻付得起錢
      等語，證人黃秀敏亦證稱：伊與上訴人夫妻等6 、7 人係
      為了系爭支票之事至林家洽談，之前伊即聽上訴人表示先
      前已至台北與被上訴人商談要由3 方承擔系爭支票之問題
      ，當天上訴人向被上訴人提到退票之事時，被上訴人表示
      要與甲○○商量，甲○○不同意退票等語，經核證人宋美
      麗、盧瑞源、黃秀敏上開證述均大致相符，且渠等均係偕
      同上訴人夫妻至甲○○住處與上訴人商談返還系爭支票事
      宜之友人，以渠等與上訴人之關係，所為證述當無偏袒被
      上訴人之虞而堪以採信，則依證人宋美麗、盧瑞源、黃秀
      敏上開證述，被上訴人於協商之時顯未同意退還系爭支票
      甚明，上訴人前開所辯自不足採。
  (二)、被上訴人取得系爭支票是否出於惡意？
    (1)按「票據債務人不得以自己與發票人或執票人之前手間所
      存抗辯之事由對抗執票人。但執票人取得票據出於惡意者
      ，不在此限」，票據法第13條定有明文，又「票據法第13
      條但書所謂執票人取得票據出於惡意，係以執票人取得票
      據時為準，決定其是否惡意，並應由票據債務人就此負舉
      證責任」，最高法院72年度臺上字第1612號亦著有判決意
      旨可資參照，而依票據法第13條規定之意旨，其所謂惡意
      ，即係指請求人明知票據被請求人與發票人或請求人之前
      手間存有抗辯事由存在。
    (2)本件上訴人固辯稱被上訴人明知系爭工程暫停施工時僅進
      行至滄洲公司交付部分木結構及石雕材料之階段，故被上
      訴人取得系爭支票係出於惡意云云，惟查，上訴人係依其
      與滄洲公司所簽訂之合約書約定而於系爭工程之木結構材
      料運回時簽發包括系爭支票在內之面額共計9,000,000 元
      之支票交付滄洲公司之負責人甲○○，而甲○○於收受上
      開支票後即將上訴人所交付包含系爭支票在內之面額共計
      4,000,000 元之支票轉讓給系爭石雕及剪粘工程之下包即
      被上訴人，且被上訴人所執前開支票於上訴人與滄洲公司
      協議停工時業已兌領1,000,000 元，此為兩造所不爭執，
      則上訴人所辯其因系爭工程暫停施工時僅進行至滄洲公司
      交付部分木結構及石雕材料之階段而有可資對抗滄洲公司
      之事由乙節縱然屬實，惟被上訴人既係在上訴人交付支票
      予滄洲公司後即經該公司負責人甲○○轉讓而取得系爭支
      票，而其取得之時上訴人與滄洲公司亦無任何工程之爭執
      ，則其取得系爭支票時既不知上訴人與滄洲公司嗣後將暫
      停施工而發生履約爭議乙情，依前揭說明，被上訴人取得
      系爭支票自非出於惡意甚明，上訴人此部分所辯亦不足採
      。
  (三)、被上訴人是否係以不相當之對價取得系爭支票？
    (1)按「無對價或以不相當之對價取得票據者，不得享有優於
      其前手之權利」，票據法第14條第2 項定有明文，而「票
      據行為為不要因行為，執票人不負證明關於給付之原因之
      責任，如票據債務人主張執票人取得票據係無對價或於作
      成拒絕證書後而取得，則應由該債務人負舉證之責任」，
      最高法院71年度臺上字第5228號亦著有判決意旨可資參照
      。
    (2)上訴人固以被上訴人所交付之石雕材料價值未達500,000
      元而抗辯其係以不相當之對價取得系爭支票云云，惟查，
      被上訴人係因與滄洲公司訂有承攬契約而轉包承作系爭石
      雕及剪粘工程，並收受甲○○所交付上訴人所簽發包含系
      爭支票在內之面額共計4,000,000 元之支票業如前述，是
      被上訴人取得系爭支票有無相當對價自應以其與滄洲公司
      間承攬契約履行之情形而非上訴人受領其承攬人即滄洲公
      司所交付者為斷，又滄洲公司與被上訴人所約定系爭石雕
      及剪粘工程之工程款分別為4,522,788 元及5,600,000 元
      已如前述，而滄洲公司與被上訴人間履約情形亦經證人甲
      ○○於本院到庭證稱：伊與被上訴人因為係長期合作關係
      ，故未正式寫合約書，價錢係以口頭約定，亦未約定如何
      支付報酬，均係依工程進度付款，伊在滄州公司把木結構
      材料做好運回交給廟方且廟方開票後，就立刻把其中4,00
      0,000 元支票交給被上訴人，當時被上訴人負責之石雕工
      程已經施作一半以上，剪粘工程正在準備材料尚未開始施
      作，滄州公司與中天宮協議停工後，伊有去查看，被上訴
      人負責之石雕工程已經完成90% 以上，剪粘工程仍在準備
      材料尚未正式施工，完成之石雕原先有一部份運到中天宮
      ，但廟方表示沒有地方擺放，又要求他們運走，現在全部
      的石雕都放在被上訴人那裡，滄州公司和被上訴人目前並
      未約定雙方之合約要如何處理，如果被上訴人可以拿到票
      款，就會把完成之石雕交給廟方等語，並有被上訴人於原
      審所提出之已完成石雕照片90張附卷可稽（原證9） ，則
      依被上訴人之定作人即債權人滄洲公司之負責人甲○○之
      前開所述，滄洲公司在與上訴人協議停工後，既未與被上
      訴人就其等間承攬契約之施工內容及報酬給付另作其他約
      定，滄洲公司與被上訴人自仍應各依其等原訂承攬契約之
      內容履約，是以滄洲公司與被上訴人所約定之系爭石雕工
      程報酬為4,522,788 元，而滄洲公司並認定被上訴人承攬
      之石雕工程已完成90% 以上，則被上訴人依約至少應可向
      滄洲公司請領工程款4,070,509 元，而上訴人就被上訴人
      並未施作系爭石雕至該程度之事實並未舉證以實其說，被
      上訴人因滄洲公司支付工程款而收受其負責人甲○○所交
      付上訴人所簽發包含系爭支票在內之面額共計4,000,000
      元之支票，自已有相當之對價應堪認定。至上訴人雖抗辯
      被上訴人所交付之石雕材料價值未達500,000 元云云，惟
      兩造間並無任何契約關係存在，對上訴人應負承攬工作物
      完成義務者為滄洲公司，上訴人自僅能請求與其訂有承攬
      契約之滄洲公司交付石雕材料並施作相關工程而不得對被
      上訴人主張，其所謂未達500,000 元之成品者亦係訴外人
      滄洲公司之履約程度，並不得以此即指為係被上訴人未履
      約，是滄洲公司如未將其所認定被上訴人已完成之9 成石
      雕如數交付上訴人，亦屬滄洲公司有無履行其與上訴人間
      承攬契約所定義務之問題，而與被上訴人取得系爭支票有
      無相當對價無涉，上訴人此部分所辯委無足採。
    綜上所述，兩造並未達成由被上訴人返還系爭支票予上訴人
    之合意，而被上訴人因轉包承作系爭石雕及剪粘工程而自滄
    洲公司之負責人甲○○處取得系爭支票時，並不知上訴人與
    滄洲公司嗣後將暫停施工而發生履約爭議，其取得系爭支票
    自非出於惡意，且依被上訴人與滄洲公司所約定之系爭石雕
    工程報酬及滄洲公司認定被上訴人已完成之石雕工程進度，
    被上訴人收受滄洲公司所交付包含系爭支票在內之面額共計
    4,000,000 元之支票亦有相當之對價，則上訴人依兩造之合
    意及票據法第13條但書、第14條第2 項等規定拒絕給付系爭
    票款顯無理由，從而，被上訴人本於票據法律關係請求上訴
    人給付3,000,000 元及自附表所示各該支票提示日起至清償
    日止，按週年利率6%計算之利息，依法洵屬有據。原審依法
    判令上訴人應如數給付並為假執行之宣告，其理由雖屬不當
    ，而依其他理由仍應認為正當，原判決應予准許，上訴意旨
    指摘原判決不當，求予廢棄改判，自為無理由，應予駁回其
    上訴。
七、本件事證已臻明確，兩造其餘之攻擊防禦方法及舉證，核與
    判決結果不生影響，爰不一一論列，附此敘明。
八、據上論結，本件上訴為無理由，依民事訴訟法第436 條之1
    第3 項、第449 條第2 項、第463 條、第385 條第1 項前段
    、第78條，判決如主文。
中    華    民    國    95    年    6     月    6     日
                  民事第五庭審判長法  官  黃宏欽
                                  法  官  古振暉
                                  法  官  王雅苑
對於簡易訴訟程序之第二審裁判，其上訴利益逾第466 條所定之
額數者，當事人僅得以其適用法規顯有錯誤為理由，逕向最高法
院提起上訴。
對於簡易訴訟程序之第二審裁判，提出第三審上訴，須經原裁判
法院之許可。前項情形，以訴訟事件所涉及之法律見解具有原則
上之重要性者為限。
如不服本判決，應於判決送達後20日內向本院提出上訴狀並表明
符合前述規定之上訴理由，如於本判決宣示後送達前提起上訴者
，應於判決送達後10日內補提上訴理由書（須附繕本）。未依前
項規定，表明上訴理由者，毋庸命其補正，由原法院裁定駁回之
。
上為正本係照原本作成。
中    華    民    國    95    年    6     月    6     日
                                  書記官  洪育祺
附表：
 ┌──┬──────┬────┬──────┬──────┬──────┐
 │編號│票據號碼    │發票人  │發票日      │提示日      │票面金額    │
 │    │            │        │            │            │（新臺幣）  │
 ├──┼──────┼────┼──────┼──────┼──────┤
 │ 1  │AL0000000   │丙○○  │93年1 月10日│93年9 月2 日│500,000元   │
 ├──┼──────┼────┼──────┼──────┼──────┤
 │ 2  │AL0000000   │同上    │93年5 月20日│93年9 月1 日│同上        │
 ├──┼──────┼────┼──────┼──────┼──────┤
 │ 3  │AL0000000   │同上    │93年6 月30日│93年9 月1 日│同上        │
 ├──┼──────┼────┼──────┼──────┼──────┤
 │ 4  │AL0000000   │同上    │93年8 月10日│93年9 月1 日│同上        │
 ├──┼──────┼────┼──────┼──────┼──────┤
 │ 5  │AL0000000   │同上    │93年9 月20日│93年9 月20日│同上        │
 ├──┼──────┼────┼──────┼──────┼──────┤
 │ 6  │AL0000000   │同上    │93年10月30日│93年11月1 日│同上        │
 └──┴──────┴────┴──────┴──────┴──────┘


司法院資訊處製作；財團法人民間司法改革基金會備份。
